【裁判字號】    91,上易,2229
【裁判日期】    920430
【裁判案由】    侵占等
【裁判全文】
臺灣高等法院刑事判決                          九十一年度上易字第二二二九號
    上  訴  人
    即  被  告  乙○○
右上訴人因侵占等案件，不服臺灣新竹地方法院八十九年度易字第七七九號，中華民
國九十一年七月九日第一審判決（起訴案號：臺灣新竹地方法院檢察署八十八年度偵
字第六九四五號），提起上訴，本院判決如左：
    主  文
原判決撤銷。
乙○○連續意圖為自己不法之所有，而侵占對於業務上所持有之物，處有期徒刑陸月
，如易科罰金以佰元折算壹日。
被訴詐欺部分無罪。
    事  實
一、乙○○曾因違反國外期貨交易法案件，經臺灣臺中地方法院於民國（下同）八十
    四年十月十二日以八十四年度訴字第九Ｏ五號判決判處有期徒刑一年八月，緩刑
    五年，經臺灣高等法院臺中分院於八十五年八月六日以八十四年度上訴字第三一
    三六號判決上訴駁回確定，其詎不知愓勵，於緩刑期內之八十五年十二月初，經
    由友人羅世敏之介紹而認識甲○○（原名：李鳳琴，九十年三月十二日改名），
    得知甲○○所開設、以其弟媳劉春玉為登記負責人、位於新竹縣竹北市○○○路
    九十一號之「耕園美式速食餐廳」（下稱耕園餐廳），因甲○○缺乏經驗而管理
    不善，乙○○即於八十六年一月五日，向甲○○表示其深諳經營餐廳之道，甲○○乃與其簽訂「餐廳經營委託書」，將上開耕園餐廳全權委託乙○○經營，雙方
    並約明每月結帳一次，所得盈餘由雙方各得一半，如有虧損則由乙○○完全負擔
    ，由乙○○負責耕園餐廳的營運及財務調度等業務，甲○○並因此自是日起將耕
    園餐廳（含帳戶存摺）全權交給乙○○處理。詎乙○○自八十六年一月十日（起
    訴書誤載為八十五年一月十日）受託經營之日起已係從事餐廳經營業務之人，竟
    意圖為自己不法之所有，基於概括犯意，至同年三月二十五日止，連續將耕園餐
    廳每日收入款（因乙○○無法提供帳冊，詳細金額無從確定）未依約定每日存入
    耕園餐廳所使用、在新竹國際商業銀行所開立之第Ｚ000000000號帳戶
    ，而予以挪為己用。嗣經甲○○起疑，並於八十六年三月二十五日發現乙○○並
    未將餐廳每日收入存入上開新竹國際商業銀行之帳戶，且該帳戶僅餘一萬八千二
    百八十四元（起訴書誤載為二萬三千九百六十一元）時，始發現上情。
二、案經甲○○告訴臺灣新竹地方法院檢察署檢察官偵查起訴。
    理  由
一、訊據上訴人即被告乙○○固坦承有和告訴人甲○○簽訂上開契約書二份，惟矢口
    否認有何侵占之犯行，辯稱：是告訴人的餐廳經營困難，我之所以沒把餐廳收入
    存入帳戶是因為如果存進去就對我沒保障，那段經營餐廳的期間，餐廳的各項支
    出都是我在付，員工的薪水我也是利用台新國際商業銀行（下稱台新銀行）的帳
    戶辦理員工薪資轉帳，所有的收入都有合法的處理，並沒有侵占公款云云。惟查
    ：右開事實業據告訴人甲○○於偵查中及原審、本院調查、審理時指訴綦詳，且
    查，經細核耕園餐廳所使用之上開開立於新竹國際商業銀行第Ｚ0000000
    00號帳戶，在八十五年十月一日起至八十六年一月五日止及八十六年一月六日
    起至同年三月二十五日止之交易明細清楚可見：該帳戶之餘額通常均為四、五十
    萬元以上，幾乎每日均有數萬元的收入進帳，光在十二月間，最高餘額為十二月
    五日的一百十二萬三千八百二十四元，最低係十二月三十一日的十五萬二千七百
    四十九元，然在被告接手後，在八十六年一月十五日帳戶的餘額為「０」，在同
    年三月二十日之餘額為三元，在同年三月二十五日之餘額為一萬八千二百八十四
    元，為在告訴人交接前所從未見過之低點，亦未有告訴人經營時時常出現之ＣＳ
    現金存款記錄出現，此有新竹國際商業銀行八十八年十一月二十六日竹商銀儲蓄
    部字第二二一一之一號函所附之該帳戶八十五年十月至八十六年間之交易明細資
    料附於偵查卷內可憑，並經證人即該銀行行員鄭坤明於原審到庭說明在卷，被告
    對於未存入耕園餐廳帳戶內之耕園餐廳每日營收款到底流向何處，始終未能交代
    ，自有可疑。又被告雖表示其自接手耕園餐廳後，八十六年一、二、三月的員工
    薪資均由其以台新銀行帳號Ｚ0000000000000號帳戶轉帳支付，而
    餐廳營收即用以支付開銷乙詞，經原審向台新銀行查詢結果：客戶乙○○、帳號
    Ｚ0000000000000號帳戶，於八十六年間並無利用此帳戶辦理員工
    薪資轉帳，此有台新銀行新竹分行九十一年二月十五日９１年台新新竹字第九一
    ＯＯＯ九號函及所附帳戶交易往來歷史明細等附於原審卷內可憑，被告之說詞顯
    與事實不符，而告訴人亦提出八十六年一月及三月份之員工薪資均係由其個人發
    放現金而由員工分別具領簽名之員工薪資明細表四紙均附於原審卷內為佐，被告
    既然負責經營耕園餐廳，且書明經營期間內餐廳的盈虧均由其個人負責，為何還
    須由告訴人支付被告經營期間三分之二的員工薪資？到底餐廳的收入去向何處？
    被告對此均無法交代，則告訴人指訴被告侵占餐廳營收款，即非無稽。被告辯謂
    並未侵占，顯係卸責之詞，不足採信，其侵占之犯行洵堪認定，應予依法論科。
二、核被告乙○○所為，係犯刑法第三百三十六條第二項之業務侵占罪，其先後多次
    侵占之犯行，時間緊接、犯罪構成要件相同，顯係基於概括之犯意反覆為之，應
    依連續犯之規定論以一罪。原審予以論科，固非無見，惟查，本件尚難認被告犯
    有詐欺之罪，亦查無侵占向丁○○、戊○○所借得款項之事實（詳如後述），原
    判決均併予論罪，容有未當；被告上訴意旨否認飾卸犯罪雖無可取，但原判決既
    有可議，自應撤銷改判。爰審酌被告素行、犯罪動機、手段、所生危害，及迄未
    與告訴人和解償債，犯後態度不佳等一切情狀，量處如主文第二項所示之刑，並
    諭知易科罰金之折算標準。又被告於犯罪行為後，刑法第四十一條已於九十年一
    月十日修正公布生效，依該條第一項之規定，犯最重本刑為五年以下有期徒刑以
    下之刑之罪，而受六個月以下有期徒刑或拘役之宣告，因身體、教育、職業、家
    庭之關係或其他正當理由，執行顯有困難者，得以一元以上三元以下折算一日（
    現已提高一百倍），易科罰金。事關易科罰金之執行事項，應逕依刑法第二條第
    一項前段規定，適用修正後刑法第四十一條第一項前段，諭知易科罰金折算標準
    （最高法院二十四年七月民刑庭總會決議及同院二十九年上字第五二五號判例參
    照）。
三、公訴意旨略以：告訴人甲○○簽發由新竹區中小企業銀行為付款人、發票日分別
    為八十六年五月二十日、同年月三十日、八十七年三月十五日、面額各為三十萬
    元、二十萬元及一百萬元之支票三紙交付予被告乙○○，持向其女友丁○○借款
    以為餐廳使用之週轉金，及以新竹縣竹北市○○○段第十二之二、十三之二地號
    土地為擔保，向戊○○借得二百萬元（起訴書誤載為三百萬元），全數變易持有
    為所有之意而予以侵占入己，因認被告涉犯刑法第三百三十六條第二項業務侵占
    之罪嫌。訊據被告堅詞否認有此部分之侵占犯行，辯稱：是告訴人的餐廳經營困
    難，我才幫他找金主，土地及房屋的權狀是要向戊○○貸款時告訴人才拿出來的
    ，向戊○○、丁○○調來的錢我都交給告訴人，是他私人要用的，與餐廳無關，
    而且丁○○不是我的同居人或女朋友云云。經查：(一)被告向丁○○調來的錢已經
    交給告訴人，業經證人丁○○於本院調查時到庭證明屬實，並有告訴人承認簽名
    的收據乙紙在卷可憑，告訴人雖不承認該收據內容並否認有拿到錢，但查告訴人
    為明白事理之成年人，何以憑白無故簽名於收據之上，並不能舉證說明清楚，徒
    託空言否認，並不足採，此外，丁○○對告訴人提起請求給付票款之訴，亦獲得
    勝訴判決，有原審法院民事判決書存卷可稽，此部分告訴人指稱錢均被被告拿走
    侵占云云，核與事實不符。(二)另向戊○○所借的二百萬元，亦於代書事務所由代
    書當面交給告訴人收執，復經證人即代書丙○○於本院調查時到庭證明屬實，而
    告訴人亦承認該借款二百萬元伊已經清償，抵押權也已經塗銷了，果告訴人未拿
    到該款項，何以事後甘於清償全部借款？又果如告訴人所稱伊拿到二百萬元後即
    當場轉手交給被告一百六十幾萬元屬實，則其既把錢交給被告去運用，亦難謂被
    告侵占，至於被告事後如何運用該筆款項，乃另一問題，殊難謂該向戊○○所借
    的二百萬元款項亦為被告所侵占。綜上，告訴人透過被告向丁○○、戊○○調借
    所得款項都由告訴人親自取得，即難認為被告有侵占情事，縱事後告訴人有將其
    中部分款項交給被告作其他運用，乃別一問題，縱有運用不當情形，亦屬民事糾
    紛，非可遽認被告為侵占。此外復查無其他積極證據足證被告有何侵占情事，此
    部分不能證明被告犯罪，因公訴意旨認有連續犯之裁判上一罪關係，爰不另為無
    罪之諭知。
四、公訴意旨另略以：被告向甲○○誆稱其認識很多金融界的朋友及金主，可以替甲○○解決資金問題，並可以代甲○○辦理取得自耕農身分，即可承受其父李少炳
    名下的所有農地，致使甲○○陷於錯誤，先於同年月八日與乙○○簽訂「貸款委
    託書」，交付其父李少炳所有坐落於新竹縣竹北市○○○段八之七、十二之二及
    十三之二、之二十九、之三十三、之五十二地號等六筆土地暨其上一五八建號房
    屋之所有權狀等資料，以為辦理抵押借款及取得自耕能力之證明，甲○○並簽發
    以台灣中小企業銀行竹北分行為付款人、面額為三萬五千元之支票一紙以為報酬
    ，嗣經甲○○屢次向乙○○催促辦理抵押貸款及自耕農一事，均無著落，始發現
    受騙，因認被告另涉有刑法第三百三十九條第一項之詐欺取財罪。訊據被告乙○○堅詞否認有何詐欺犯行，辯稱：是告訴人的餐廳經營困難，我才幫他找金主，
    三萬五千元是介紹金主的酬勞，自耕農身分是幫她經營餐廳後她才說要辦的。經
    查被告承認有拿到該三萬五千元屬實，但稱：原來告訴人要貸三千多萬，但東西
    （指擔保之不動產）沒有這價值，人家不要，後來我幫他調三百五十萬，我拿百
    分之一的佣金即三萬五千元很正常等語；查被告所稱有幫告訴人調得三百五十萬
    元之事實，告訴人並不爭執，則依兩造所訂「貸款委託書」，佣金為核貸金額的
    百分之一，雖被告未能貸得三千三百萬元以上，惟既已貸得三百五十萬元，佣金
    百分之一即為三萬五千元，被告雖未貸得三千三百萬元以上，但並未向告訴人領
    取佣金三十三萬元以上，茲被告只向告訴人領得三萬五千元，並未多取，核屬正
    當，難認有何詐欺之可言，此部分亦不能證明被告犯罪，原判決未詳研求，遽對
    被告論以詐欺之罪，容有可議，被告上訴執此指摘，為有理由，應予撤銷改判，
    另就被告被訴此詐欺之部分諭知無罪之判決。
五、被告經合法傳喚，無正當理由不到庭，爰不待其陳述，逕行判決之。
據上論斷，應依刑事訴訟法第三百六十九條第一項前段、第三百六十四條、第二百九
十九條第一項前段、第三百零一條第一項、第三百七十一條，刑法第五十六條、第三
百三十六條第二項、第二條第一項前段、（修正後）第四十一條第一項前段，罰金罰
鍰提高標準條例第一條前段、第二條，判決如主文。
本案經檢察官林炳雄到庭執行職務。
中      華      民      國    九十二    年      四      月     三十     日
                              台灣高等法院刑事第十二庭
                                    審判長法  官  劉  景  星
                                          法  官  沈  宜  生
                                          法  官  陳  志  洋
右正本證明與原本無異。
不得上訴。
                                          書記官  蔡  佩  珊
中      華      民      國    九十二    年      四      月     三十     日


司法院資訊處製作；財團法人民間司法改革基金會備份。
